【裁判字號】    90,勞訴,26
【裁判日期】    901018
【裁判案由】    請求訂立僱傭契約等
【裁判全文】
臺灣高雄地方法院民事判決  九十年度勞訴字第二六號
    原      告  乙○○
    被      告  私立高雄醫學大學
    法定代理人  甲○○
右當事人間請求訂立僱傭契約等事件，本院判決如左：
    主      文
原告之訴駁回。
訴訟費用由原告負擔。
    事實及理由
甲、原告主張：
一、緣本件原告於民國八十六年四月二十六日起為被告聘任為住院醫師、總醫師而在
    高雄醫學大學附設中和紀念醫院（以下簡稱中和醫院）麻醉科服務，並獲有優良
    、優等獎狀，且於八十九年八月一日起續聘為第一年主治醫師，派往高雄市立小
    港醫院服務。於聘任一年將屆之際，原告突於九十年六月獲悉被告以原告配合度
    不高為由，不再續聘，原告聞之駭異，想是自己參加高雄醫學大學醫療事業產業
    公會為工會理事，為員工權益，而得罪經營階層及中和醫院院長而不自知，乃於
    九十年六月十五日申請高雄市政府勞工局調解，被告均只告知原告配合度不高而
    不再續聘，至於具體事例則不願說明。經查被告係以高雄醫學院附設中和紀念醫
    院主治醫師聘任規則第四條規定：「主治醫師聘期為一年，期滿得續聘之，以及
    八十九學年新聘主治醫師基本服務量及論文發表點數之規定謂：ａ基本服務量（
    八十分）、ｂ論文發表（二十分），ｃ：ａ＋ｂ大於七十分以上者，才得優先考
    慮續聘為九十學年度主治醫師」，被告自認為依上揭之內部規定，續不續聘權在
    被告，致之工作權無法保障。
二、被告可續聘原告為主治醫師而故意不為，業已構成民法第一百八十四條之三種侵
    權行為：（一）原告在高雄市立醫院麻醉科擔任主治醫師，工作態度認真，麻醉
    工作量比該科主任曾文昭還多，曾主任並建議學校及醫院仍留任原告為主治醫師
    觀察一年，且依前揭「八十九學年度新聘主治醫師基本服務量及論文發表點數」
    評比結果，原告所得評分總分為一０五分，為各科醫師之冠，被告應依其約定「
    優先考慮聘為九十年度之主治醫師」，然被告卻假藉「主治醫師聘任審核委員會
    」之名義，濫用權利，講明努力工作，發表論文，即可優先聘任，迨原告達到被
    告要求之績效後，卻不顧先前約定，形同詐騙行為。如被告仍言其不續聘為權利
    之行使，則其行使權利、履行義務，毫無誠實信用可言，違反民法第一百四十八
    條之帝王條款，構成民法第一百八十四條第一項前段之侵權行為。（二）依據契
    約自由之理論，當事人是否締約或與誰締約，固有其自由，惟倘不加限制，將構
    成自由之濫用。本件被告依其自己所定與原告約束之服務量評比標準，可以優先
    聘原告為主治醫師，卻私心自用，故意以背於善良風俗之方法，謂原告配合度不
    高，拒絕與原告締約，加損害於原告之工作權利，依民法第一百八十四條第一項
    後段，被告之侵權行為，應負損害賠償責任，有強制締約之義務。（三）按主治
    醫師之業務，除門診、手術等臨床診療外，尚包括臨床教學：主治醫師應隨時指
    導見習醫師、實習醫師及住院醫師從事醫療工作，並負責主持學術討論會。還有
    研究工作：主治醫師應負責與職務相關之研究工作及提出研究報告或論文，並參
    與有關之國內、外醫學會議。所以在教學醫院之主治醫師相當於大學之講師等級
    ，從而主治醫師之聘任，準用大學法第十九條規定，成立「主治醫師聘任審核委
    員會」，準此，大學法第十九條第二項規定，應可類推適用於本件主治醫師之聘
    僱，依該條規定，教師經長期聘任者，非有重大違法失職之情事，不得續聘！主
    治醫師之聘任亦應同此規定。然被告不續聘原告之原因是配合度不高，要非「重
    大違法失職情事」，此違反大學法第十九條第二項保護他人之法律，至為灼然，
    已構成民法第一百八十四條第二項之侵權行為。另被告因原告為工會理事，有礙
    其醫院之經營，故不予續聘，亦違反工會法第三十五條第一項所謂：「雇主或其
    代理人，不得因工人擔任工會職務，拒絕雇用或解雇及為其他不利之待遇。」之
    規定，此部分構成違反保護他人之法律。
三、原告否認被告稱原告之工作配合度極差之說法。八十九年九月二十一日原告自八
    時上班，工作至九月二十二日凌晨三時三十分，已疲憊不堪，故先回家休息，返
    家不久，醫院雖有來電說龍醫師的太太要剖腹產，但原告因體力不濟，恐因此造
    成麻醉醫療疏失，乃請麻醉科主任代理，此乃醫師間相互代理，十分平常，且主
    治醫師工作規則並無強制規定值班必須在現場待命，而醫院工作空間廣大，醫師
    均各自備有通訊手機，以備隨時待命到場，此醫院醫生間長期約定成俗之事，以
    之為失職來論，至為不妥。
四、綜上述，被告行為，已構成民法第一百八十四條之三種侵權行為，爰依該法所形
    成之三種請求權，請求判令被告訂立僱傭契約，以回復原狀，及請求自九十年八
    月一日起至原告復職之日止，相當於主治醫師月薪十二萬四千八百零八元之損害
    賠償等語。並聲明：一、被告應自九十年八月一日起與原告訂立僱傭契約，繼續
    聘任原告為主治醫師。二、被告應自九十年八月一日起至原告復職之前一日止，
    按月給付原告十二萬四千八百零八元。
乙、被告則以：
一、中和醫院主治醫師之聘任，係採聘期制，聘期一年，定有期限；
    被告於八十九年八月一日聘任原告為中和醫院麻醉科主治醫師，聘期自八十九年
    八月一日起至九十年七月三十一日止，又高雄醫學院附設中和紀念醫院主治醫師
    聘任規則第四條亦明文規定：主治醫師聘期為一年，另被告親自簽章之應聘書亦
    載明「遵守貴校主治醫師聘任規則」。被告聘任原告為主治醫師之聘期既已於九
    十年七月三十一日期限屆滿，根據契約自由原則，契約既然已經期滿可以不再續
    聘，契約關係已依法消滅，被告依法本無再與原告訂立契約續聘原告之義務，而
    高雄醫學大學八十九年度第三次主治醫師聘任審核委員會亦決議不續聘原告，被
    告依該委員會之決議不再聘任原告，依法並無不合。
二、原告另主張：大學醫院之主治醫師之聘任應準用大學法第十九條「教師經長期聘
    任者，非有重大違法失職之情事，不得停聘」之規定云云，乃屬無據，蓋本件原
    告之身份係中和醫院之主治「醫師」，並非大學法上之「教師」，則其聘任自無
    法類推適用大學法。按民事法律所謂「類推適用」之概念係基於平等原則將某案
    例類型之法律效果基於同一法律理由轉移適用於相類似之他案例類型，亦即所謂
    「相類似者，應作相同的處理。」查大學之「教師」與「醫師」兩者之工作性質
    與資格截然不同，且亦均有不同之法律予以規範，自無類推適用之餘地，至為顯
    然！另者，行政院勞工委員會基於勞動基準法第三條之授權於民國八十七年十二
    月卅一日以 ()台勞動一字第０五九六０五號公告醫師並不適用勞動基準法。
三、原告雖提出中和醫院「八十九年度新聘主治醫師基本服務量及論文發表點數」主
    張被告應予以續聘云云。惟查：(一)按中和醫院八十九年八月二十三日頒布之「
    八十九年度新聘主治醫師基本服務量及論文發表點數」說明Ｃ明文規定「ａ (
    即基本服務量)＋ｂ (即論文發表)＞ (大於)七０分以上者，才得優先『考慮』
    續聘為九十學年度之主治醫師」等語，已足証上開「主治醫師基本服務量及論文
    發表點數」僅係被告考量主治醫師是否續聘之「基本門檻」，必須其點數超過門
    檻者，才得進入考慮之名單，但並非超過七十分者一定須予續聘，是否續聘之裁
    量權仍在被告；此由上述說明Ｃ已明確載明大於七十分者才「得」「考慮」續聘
    等語，已甚顯然。原告稱其已達該點數，即應「強制」被告應續聘其為主治醫師
    ，顯屬無稽！
四、查原告之服務量及論文雖達前開點數，唯原告乃一麻醉科之醫師，其工作上必需
    與其他各外科配合，但各外科單位均反應原告之工作配合度極差，而被告常於其
    值班時間擅離崗位 (甚至回家吃飯睡覺)，造成其他各科手術等作業拖延及病人
    不滿致影響醫院整體醫療團隊之運作，上述事實均有多位醫護人員可資作証。舉
    例言之，民國九十年九月廿二日原告值大夜班，當時適婦產科龍震宇醫師之妻子
    李翠玲急診剖腹生產需麻醉，但原告竟擅離職守返家休息，甚至醫護人員與其聯
    絡亦不願返回醫院，此件事情原告亦曾於私下協調時承認，原告身為醫師，卻不
    顧病人安危，而且原告平日常藉故拖延麻醉作業，使外科醫師與病人須苦苦等候
    ，延擱手術，甚至曾有病人已在手術台上時，原告仍以行動電話與人交談，病患
    及其他醫護人員只得等候達廿分鐘後才進行插管。凡此總總，均已造成與原告共
    事之其他醫護人員作業上極大之困擾，且造成病人之痛苦與不滿，影響醫院之聲
    譽與醫療品質，原告八十九年度之考績亦因此而為乙等，故被告作成不續聘原告
    之決定等語資為抗辯。並聲明：如主文所示。
丙、得心證之理由：
本件兩造所爭執之處，應在於兩造間之僱傭契約是否有契約自由原則之適用？
一、按我國民法雖未就私法自治原則與契約自由原則設有明文規定，惟民法第一百五
    十條第一項規定：當事人互相表示意思一致者，無論其為明示或默示，契約即為
    成立，且民法於眾多條文中亦明定當事人得依其意思排除法律規定，可知我國民
    法亦採用此二原則亦即肯定當事人得自主決定創造其相互間之私法關係，並承認
    當事人本於自由意思所為之表示具有法之約束力。依契約自由原則之內涵，當事
    人得就締約與否、相對人之選擇、締約之方式及內容，依其需要而合意決定，只
    要其內容不違背強行法規或公序良俗，蓋屬有效。當事人一方之締約自由與選擇
    相對人之自由雖為他方當事人之締約限制與選擇相對人之限制，然在一般私人間
    之物品與勞務之交易上，乃尊重私有財產及個人自由所必要，他方當事人自應予
    容忍。（參詹森林「民事法理與判決研究」，一九九八、及王澤鑑「民法總則」
    ，二０００）。查醫師並不適用勞動基準法業經行政院勞工委員會八十七年十二
    月卅一日以 ()台勞動一字第０五九六０五號公告，是醫師與醫院間之僱傭契
    約自應回歸民法之適範疇而有前述私法自治原則與契約自由原則之適用，合先敘
    明。
二、查被告高雄醫學大學附設中和紀念醫院主治醫師之聘任契約係採聘期制，聘期一
    年，定有期限，被告於八十九年八月一日聘任原告為中和醫院麻醉科主治醫師，
    聘期自八十九年八月一日起至九十年七月三十一日止之事實，有被告所提出之高
    雄醫學大學附設中和紀念醫院主治醫師聘任規則第四條規定：「主治醫師聘期為
    一年，期滿得續聘之，但於第一年聘期期滿前尚未取得該科專科醫師資格者，則
    期滿後不得續聘。」、高雄醫學大學聘書存根及被告簽章之（八九）高醫聘字第
    五四零四號應聘書載明「遵守貴校主治醫師聘任規則」附卷可稽，且為兩造所不
    爭，足證兩造就系爭主治醫師聘任契約之期間為自八十九年八月一日起至九十年
    八月一日止期限一年已達成合意。至原告主張依被告所訂定之「八十九學年新聘
    主治醫師基本服務量及論文發表點數」評比結果，原告所得評分總分為一０五分
    ，為各科醫師之冠之事實，雖為被告所不爭，惟查依卷附原告所提出之基本服務
    量及論文發表點數說明Ｃ規定：「ａ (即基本服務量)＋ｂ (即論文發表)＞ (
    大於)七０分以上者，才得優先考慮續聘為九十學年度之主治醫師」，揆諸其用
    語，僅能證明所謂主治醫師基本服務量及論文發表點數高低值係被告決定是否續
    聘主治醫師之考量因素之一，並非決定是否續約的唯一條件，被告仍得綜合考量
    其他因素如人力需求、成本考量等諸多因素而決定是否續聘，此乃屬被告意思決
    定自由之範疇，非因原告達到前述標準即當然使被告負有續聘原告之義務，是原
    告稱其已達該點數，被告即應續聘其為主治醫師云云，顯誤解該規定之意涵，尚
    屬無據。系爭主治醫師聘任契約既已於九十年七月三十一日屆滿而消滅，依私法
    自治原則及契約自由原則，被告自得享有是否與原告續約之自由。
三、復按侵權行為，須以故意或過失不法侵害他人之權利為要件；以侵權行為為原因
    ，請求回復原狀或賠償損害者，應就其權利被侵害之事實負立證之責（最高法院
    十七年上字第三十五號判例、十九年上字第三十八號判例參照）。原告主張被告
    可續聘原告為主治醫師而故意不為，業已構成民法第一百八十四條之三種侵權行
    為云云，惟查原告並未就其何種權利受被告侵害提出說明，況被告不與原告續約
    ，乃其基於前揭聘任規則得合法行使之權利，尚難謂具有違法性或違背社會上之
    善良風俗，是原告主張被告不續聘之行為構成民法第一百八十四條第一項前段及
    後段之侵權行為，並不足採。再者，大學法第十九第二項條及工會法第三十五條
    第一項之保障對象分別係大學教師及勞工，原告乃麻醉科醫師而不具大學法上之
    教師或工會法上之勞工身份，尚非前揭法律所欲保障之對象，故原告主張被告不
    續聘之行為另構成民法第一百八十四條第二項違反保護他人之法律，亦無理由。
四、末按法律類推適用之適用前提，必須就某一個法律問題，法律依其內在目的及規
    範計畫，應有所規定，而未設規定，致產生法律漏洞而言，否則即無類推適用之
    餘地。且其基本之原理，乃在於相類似之案件，本諸平等原則，應作相同之處理
    。至案件類型是否相類似，應依法律規範意旨加以判斷，尚非可任意比附援引（
    參王澤鑑「法律思維與民法實例」，二０００）。原告另主張其工作上兼有臨床
    教學，應可類推適用大學法第十九條第二項規定於本件主治醫師之聘僱云云，惟
    查本件被告是否應該續聘原告為主治醫師，既有兩造所同意之系爭高雄醫學大學
    附設中和紀念醫院主治醫師聘任規則明文規定採定期（一年）聘任制加以規範，
    自可循該聘任規則解決，尚無所謂法律漏洞存在而有別求類推適用之餘地。再者
    ，大學法第十九條第二項之立法意旨，係本於憲法第十一條講學自由之保障，為
    維護大學教師之教學自由，以避免不當之干涉，達成大學學術獨立自由、健全培
    育高等教育人才之目標而設，此與醫師之工作目的在於維護人身之健康，二者炯
    然有別，且大學教師之工作性質、資格、身份保障與醫師皆截然不同，並無相類
    似性可言，是二者在法律規範意旨上即欠缺類推適用之基礎，原告主張應類推適
    用大學法第十九條第二項，尚無理由。
五、綜上所述，兩造間之僱傭契約既已經因期滿而終止，原告請求續訂僱傭契約及損
    害賠償為無理由，應予駁回。兩造其餘攻擊防禦方法核於判斷結果不生影響，爰
    不一一論述，並此敘明。
六、訴訟費用負擔之依據：民事訴訟法第七十八條。
中    華    民    國    九十    年      十      月        十八          日
                                臺灣高雄地方法院民事第一庭
                                    法  官  陳  信  伍
右為正本係照原本作成。
如不服本判決，應於送達後廿日內，向本院提出上訴狀並表明上訴理由，如於本判決
宣示後送達前提起上訴者，應於判決送達後十日內補提上訴理由書（須附繕本）。
中    華    民    國    九十    年      十      月        十八          日
                                    書記官  李  梅  芬


司法院資訊處製作；財團法人民間司法改革基金會備份。
